【裁判字號】    89,上,5
【裁判日期】    890229
【裁判案由】    第三人異議之訴
【裁判全文】
臺灣高等法院民事判決  八十九年度上字第五號
    上  訴  人  甲  ○  ○
    被上  訴人  新竹國際商業銀.
                行股份有限公司
    法定代理人  詹宣勇        .
    訴訟代理人  徐佩君        .
                劉漢鼎        .
      主      文
上訴駁回。
第二審訴訟費用由上訴人負擔。
      事      實
甲、上訴人方面：
一、聲明：
  (一)原判決廢棄。
  (二)台灣新竹地方法院八十七年度執孟字第二四七六號清償債務事件，就上訴人坐落
    於新竹市○○路一五六號五樓之一房屋（建號新竹市○○段三三九０）及房屋坐
    落之基地（新竹市○○段一六三七地號土地所有權應有部分一萬分之四百二十九
    ）所為之查封及拍賣強制執行程序應予撤銷。
二、陳述：除與原判決記載相同者外，補稱略以：
  (一)上訴人於八十五年二月一日與漢新建設公司簽訂買賣契約，在八十六年二月已遷
    入居住，雖未辦理所有權移轉登記但系爭房地為上訴人所有。被上訴人不但未予
    詳查，更於八十六年五月六日准予辦理設定抵押貸款於該建設公司，致使系爭房
    地遭查封。
  (二)被上訴人受理訴外人為抵押貸款申請之時，應至現場查看。被上訴人若至現場查
    看即知系爭房屋為上訴人所有使用中，自不會准許訴外人為設定抵押權登記。被
    上訴人所為實有侵害上訴人權益。且顯然有不法串通訴外人侵害上訴人權益之嫌
    。
三、證據：除援用原審提出者外，補提：
  1.移轉通知書影本乙份。
  2.台灣新竹地方法院檢察署檢察官起訴書影本乙份。
乙、被上訴人方面：
一、聲明：駁回上訴。
二、陳述：除與原判決記載相同者外，補稱略以：
  (一)土地登記謄本登記第三人漢新公司為所有權人。上訴人與第三人漢新公司間之買
    賣契約只具債權效力，無法對抗被上訴人，應由上訴人向漢新公司主張履行買賣
    契約。
  (二)漢新公司於八十六年七月七日起即未繳交本息及違約金，被上訴人依法進行強制
    執行程序，於法有據。漢新公司未依約將所有權移轉登記予上訴人，為上訴人與
    漢新公司間之問題。
三、證據：除援用原審提出者外，補提：
  1.土地謄本影本乙份。
  2.借據影本乙份。
  3.催收款項客戶往來明細表影本乙份。
  4.強制執行聲請狀影本乙份。
  5.新竹地方法院拍賣公告影本乙份。
    理    由
一、上訴人於原審起訴主張：門牌號碼新竹市○○路一五六號五樓之一房屋（建號新
    竹市○○段三三九０）及房屋坐落之基地即新竹市○○段一六三七地號土地所有
    權應有部分一萬分之四百二十九（下稱系爭房地），係上訴人於八十五年二月間
    向訴外人漢新建設開發股份有限公司（下稱漢新公司）所買受，上訴人並已於民
    國（下同）八十六年二月間進入前開不動產居住使用。但漢新公司不但未辦理所
    有權移轉登記，反而於八十六年五月向被上訴人辦理設定抵押及貸款，系爭房地
    既係上訴人所有，被上訴人以非屬執行債務人即漢新公司所有之財產，進行強制
    執行程序，上訴人自得本於強制執行法第十五條規定，提起第三人異議之訴，撤
    銷前開強制執行程序等語。
二、被上訴人則以：被上訴人與訴外人漢新公司間因清償借款事件，將該公司所有之
    系爭房地聲請查封，並以八十七年度執孟字第二四七六號執行事件進行強制執行
    程序，而被上訴人所聲請查封及拍賣之系爭不動產均係訴外人漢新公司所有，並
    非上訴人所有。訴外人漢新公司以系爭房地向被上訴人申請設定抵押辦理貸款時
    ，被上訴人經查證系爭房地均係登記漢新公司所有，且上訴人縱有向訴外人漢新
    公司購買系爭房地，漢新公司未依約將所有權移轉，亦係上訴人另基於買賣契約
    向漢新公司主張之問題，並無從因此排除被上訴人依法聲請進行之強制執行程序
    云云，資為抗辯。
三、查上訴人於八十五年二月間向訴外人漢新公司，買受系爭房地，且於八十六年二
    月間搬入前開不動產居住使用，迄今已三年有餘。漢新公司遲未辦理所有權移轉
    登記於上訴人，且又將系爭房地於八十六年五月向被上訴人辦理設定抵押及貸款
    。因漢新公司屆期未繳交本息，被上訴人依法進行強制執行程序，逕付拍賣中，
    此為兩造所不爭執。然本件上訴人是否具有強制執行法第十五條所謂第三人就執
    行標的物有足以排除強制執行之權利，厥為本件應為審究之焦點。
四、上訴人主張就系爭房地與漢新公司簽訂買賣契約在先，漢新公司已將系爭房地交
    付上訴人占有使用中，但漢新公司並未辦理所有權移轉登記予上訴人，固據其提
    出移轉通知書一件為證，惟按物之出賣人，負交付其物於買受人，並使其取得該
    物所有權之義務；不動產物權，依法律行為而取得、設定、喪失及變更者，非經
    登記，不生效力，民法第三百四十八條第一項及第七百五十八條分別定有明文。
    查買賣乃屬法律行為之一種，基於買賣取得不動產之所有權，非經登記當然不生
    效力。本件上訴人雖為系爭房地之買受人，依法自應向出賣人（即漢新公司）請
    求辦理所有權移轉登記，使上訴人取得系爭房地之所有權。出賣人既未辦理所有
    權移轉登記與上訴人，上訴人當然非系爭標的之所有權人。
五、按強制執行法第十五條所謂第三人就執行標的物有足以排除強制執行之權利者，
    係指就執行標的物有所有權、典權、留置權或質權存在情形之一者而言，占有，
    依民法第九百四十條之規定，不過對於物有事實上管領之力，自不包括在內（參
    最高法院四十四年度台上字第七二一號判例、六十八年度台上字第三一九０號判
    例）。揆諸前述說明，漢新公司雖已將系爭房地交付上訴人住居使用，但僅能證
    明上訴人有占有系爭房地之事實；系爭房地既尚未辦理所有權移轉登記，自難認
    上訴人為該系爭房地之所有權人，上訴人就系爭房地自無排除強制執行之權利。
六、末查，上訴人主張被上訴人於設定抵押貸款於漢新公司之際，未至現場查看，對
    上訴人之權益造成損害；且顯有與漢新公司不法串通勾結之嫌。惟查被上訴人與
    漢新公司間若有不法串通勾結情事，乃上訴人可否依侵權行為之法則，謀求救濟
    之別一法律問題，與本件無涉。
七、綜上所述，上訴人既無法證明其為系爭房地之所有權人，而上訴人本於所有權人
    之地位，依強制執行法第十五條規定提起本件強制執行第三人異議之訴，請求撤
    銷原法院八十七年度執孟字第二四七六號清償借款之強制執行事件，就系爭建物
    所為之強制執行程序，為無理由，應予駁回。原審為上訴人敗訴之判決，並無不
    合。上訴意旨指摘原判決不當，求予廢棄改判，為無理由，應予駁回。
八、本件判決之基礎已臻明確，兩造其餘之攻擊防禦方法，核與判決結果無影響，無
    一一審究之必要，併此明。
據上論結，本件上訴為無理由，依民事訴訟法第四百四十九條第一項、第七十八條，
判決如主文。
中      華      民      國    八十九    年      二      月    二十九    日
                            臺灣高等法院民事第一庭
                                審判長法  官  洪  仁  嘉
                                      法  官  顧  錦  才
                                      法  官  湯  美  玉
右正本係照原本作成。
如不服本判決，應於收受送達後二十日內向本院提出上訴書狀，其未表明上訴理由者
，並應於提出上訴後二十日內向本院補提理由書狀（均須按他造當事人之人數附繕本
），上訴時應提出委任律師或具有律師資格之人之委任狀，委任有律師資格者，另應
附具律師及格證書及釋明委任人與受任人有民事訴訟法第四百六十六條之一第一項但
書或第二項（詳附註）所定關係之釋明文書影本。
中      華      民      國    八十九    年      三      月      三      日
                                      書記官  蕭  秀  琴
附錄：
民事訴訟法第四百六十六條之一：
對於第二審判決上訴，上訴人應委任律師為訴訟代理人，但上訴人或其法定代理人具
有律師資格者，不在此限。
上訴人之配偶、三親等內之血親、二親等內之姻親，或上訴人為法人、中央或地方機
關時，其所屬專任人員具有律師資格其經法院認為適當者，亦得為第三審訴訟代理人
。
第一項但書及第二項情形，應於提起上訴或委任釋明之。
上訴人未依第一項、第二項規定委任訴訟代理人，或雖依第二項委任，法院認為不適
當者，第二審法院應定其先命補正。逾期未補正亦未依第四百六十六條之二為聲請者
，第二審法院應以上訴不合法裁定駁回之。


司法院資訊處製作；財團法人民間司法改革基金會備份。
